【裁判字號】    99,簡上,218
【裁判日期】    990910
【裁判案由】    損害賠償
【裁判全文】
臺灣高雄地方法院民事判決             99年度簡上字第218號
上  訴  人  乙○○
訴訟代理人  戊○○
被上訴人    陽信商業銀行平等分行
法定代理人  丙○○
訴訟代理人  丁○○
            甲○○
被上訴人    己○○
上列當事人間請求損害賠償事件，上訴人對民國99年3 月24日本
院高雄簡易庭98年度雄簡字第3877號第一審判決提起上訴，經本
院於民國99年8 月18日言詞辯論終結，判決如下：
    主      文
上訴駁回。
第二審訴訟費用由上訴人負擔。
    事實及理由
壹、程序部份：
一、按第二審訴之變更或追加，非經他造同意，不得為之，但請
    求之基礎事實同一者，不在此限，民事訴訟法第446 條第1
    項、第255 條第1 項第1 款定有明文。上訴人在本件第二審
    審理中基於同一存款遭盜領之事實，追加依消費者保護法第
    7 條第3 項規定之法律關係，請求被告負連帶損害賠償責任
    ，核與上開法條之規定並無不合，應予准許。
貳、實體部份：
一、上訴人起訴主張：上訴人於民國98年9 月4 日下午13時30分
    許，接獲佯稱其為臺灣臺中地方法院地檢署檢察官之詐騙集
    團成員電話，謊稱上訴人因涉及詐領低收入戶補助款案件，
    要求上訴人提供銀行帳戶資料以配合調查，因上訴人不疑有
    他，而依詐騙集團指示將上訴人之印章及開設於被上訴人陽
    信商業銀行股份有限公司平等分行（下稱被上訴人平等分行
    ）之乙種活期存款帳戶（下系爭帳戶）存摺，交付予真實姓
    名年籍不詳之詐騙集團成員，嗣該詐騙集團成員持上開存摺
    、印章向被上訴人平等分行提領系爭帳戶存款時，被該分行
    承辦職員以所持印章與系爭帳戶開戶留存印鑑不符為由而拒
    絕，上訴人隨即再度依該名詐騙集團成員之要求交付系爭帳
    戶之印鑑章，而遭該名詐騙集團成員持系爭帳戶之存摺、印
    鑑章再度向該分行提領存款，詎被上訴人即平等分行之職員
    己○○竟疏於注意提款人係詐騙集團成員，任由詐騙集團成
    員自系爭帳戶提領新臺幣（下同）29萬元（下稱系爭存款）
    ，嗣因之後上訴人察覺有異，始知遭詐騙，並報警處理。而
    上開詐騙集團成員於向上訴人進行詐騙時，曾出具偽造之「
    臺中地方法院地檢署監管科」公函，函內之「存提物之名稱
    種類數量」欄位內記載：「陽信銀行存摺壹本，印章壹枚，
    金額：新臺幣拾萬仟貳佰壹拾柒元整」等字樣，而該金
    額與上訴人於98年6 月22日系在爭帳戶之存款金額一致，若
    非被上訴人平等分行洩漏上訴人帳戶資料，詐騙集團成員何
    能知悉該系爭帳戶之明確存款金額，是被上訴人平等分行顯
    已違反「銀行內部控制及稽核制度實施辦法」第5 條第1項
    第2 款所規定應予保密客戶資料之相關規範。另上訴人之系
    爭帳戶多年來均僅作為繳納水電、瓦斯等費用之用途，而詐
    騙集團成員自系爭帳戶一次提領之款項金額則高達29萬元，
    顯與上訴人平日使用該帳戶之用途不相當，而屬異常交易，
    被上訴人平等分行竟疏未依「銀行對疑似不法或顯屬異常交
    易之存款帳戶管理辦法」第16條之規定建立預警機制，以阻
    止詐騙集團提領款項，並致上訴人受有損害，顯屬違反保護
    他人之法律。再者，上訴人曾多次面告該行行員若非由上訴
    人本人親自前往取款，即不得放款予第三人，詎被上訴人竟
    疏於注意查核提款人身分，而任由詐騙集團提領款項得逞，
    此除違背上訴人前揭要求非本人不得放款之要求外，亦有違
    背「金融機構辦理國內匯款作業確認客戶身分原則」第5 條
    之規定。被上訴人之前揭放款行為顯已構成侵權行為，爰依
    民法第184 條、第188 條規定提起本訴，請求被上訴人應連
    帶賠償上訴人所受之系爭存款損害等語。並聲明：被上訴人
    應連帶給付上訴人29萬元。
二、被上訴人則以：被上訴人平等分行櫃臺職員即被上訴己○○
    係於核對領款人所提出之上訴人存摺、印鑑章均為真正無誤
    後，始將系爭存款交付予領款人，其並不知上訴人係受詐騙
    集團之詐騙而交付存摺、印鑑章及冒領等情事，己○○及陽
    信銀行即無成立不法之侵權行為可言；而被上訴人並無面告
    被上訴人行員若非由上訴人本人親自領款，即不得讓第三人
    領款之事實，被上訴人亦無上訴人所主張之有洩漏系爭帳戶
    之存款金額資料予詐騙集團之情事，自無違反「銀行內部控
    制及稽核制度實施辦法」第5 條第1 項第2 款規定之情形，
    上訴人如主張有此部份之事實，應舉證以實其說；另被上訴
    人平等分行業早於95年間即依「銀行對疑似不法或顯屬異常
    交易之存款帳戶管理辦法」規定，建立資訊系統輔助清查機
    制，並未有內部控管失當之情形，另「金融機構辦理國內匯
    款作業確認客戶身分原則」之規定，係針對3 萬元以上、50
    萬元以下之國內現金匯款以及3 萬元以上之國內轉帳匯款等
    事件為規範，並非對現金提領存款之規定，而「銀行對疑似
    不法或顯屬異常交易之存款帳戶管理辦法」則係針對同一帳
    戶於同一營業日之現金存提款交易累計達50萬元等情形規範
    ，與本件現金盜領事件無涉，且上開規定及「銀行內部控制
    及稽核制度實施辦法」，係對銀行業之內部規定，非保護他
    人之法律；又上訴人係遭詐騙集團詐騙，上訴人所受之損害
    與被上訴人之行為間，並無相當因果關係，被上訴人並不成
    立侵權行為等語置辯。並均聲明：駁回上訴人之訴。
三、原審審理結果，為上訴人敗訴之判決，而駁回上訴人之請求
    。上訴人不服提起上訴，於本院補稱：上訴人與被上訴人所
    成立之消費寄託契約係屬定型化契約，依消費者保護法第7
    條及第7 條之1 之規定，被上訴人應就存款服務與客戶資料
    保密，提出具有可合理期待之安全性證明，確保其資訊系統
    或人員管理均無問題，被上訴人洩漏上訴人之存款金額資料
    予詐騙集團，亦應依消費者保護法第7 條第3 項之規定，負
    連帶損害賠償責任等語，並於本院聲明：(一)原判決廢棄。(二)
    被上訴人應連帶給付上訴人29萬元。被上訴人則聲明：上訴
    駁回。
四、兩造爭執及不爭執事項：
（一）不爭執事項：
      上訴人次98年6 月22日之系爭帳戶存款金額為303,217 元
      ，且上訴人於被上訴人陽信銀行內帳戶之存款於98年9 月
      4 日經他人持上訴人遭詐騙集團成員騙取之付系爭帳戶存
      褶、印鑑章原本盜領290,000 元。有陽信信行客戶對帳單
      在卷可稽。（原審卷第6 頁）
（二）爭執事項
      被上訴人應否對上訴人負侵權行為及消費者保護法第7 條
      之連帶賠償責任？
五、被上訴人應否對上訴人負侵權行為及消費者保護法第7 條之
    連帶賠償責任？
（一）按「因故意或過失，不法侵害他人之權利者，負損害賠償
      責任。故意以背於善良風俗之方法，加損害於他人者亦同
      。違反保護他人之法律，致生損害於他人者，負賠償責任
      。但能證明其行為無過失者，不在此限。」、「受僱人因
      執行職務，不法侵害他人之權利者，由僱用人與行為人連
      帶負損害賠償責任。但選任受僱人及監督其職務之執行，
      已盡相當之注意或縱加以相當之注意而仍不免發生損害者
      ，僱用人不負賠償責任。」民法第184 條、第188 條第1
      項分別定有明文，又「損害賠償之債，以有損害之發生及
      有責任原因之事實，並二者之間，有相當因果關係為成立
      要件。故原告所主張損害賠償之債，如不合於此項成立要
      件者，即難謂有損害賠償請求權存在。」，有最高法院48
      年台上字第481 號判例要旨可資參照。是依上開法條規定
      及最高法院判例之意旨可知，侵權行為賠償請求權之發生
      必須以行為人有侵害他人之行為、行為具有不法性、就損
      害結果發生具有故意過失之可歸責性、及損害之發生與行
      為人之行為間具有相當因果關係等為成立要件，故如行為
      人之行為並不成立侵害行為，或損害之發生與行為人之行
      為間不具有相當因果關係，自不成立侵權行為。次按「向
      第三人為清償，經其受領者，其效力依左列各款之規定：
      ... 二、受領人係債權之準占有人者，以債務人不知其非
      債權人者為限，有清償之效力。」，民法第310 條第2 款
      定有明文，而銀行與存款戶間之乙種活期存款係屬消費寄
      託關係，依民法第603 條第1 項規定，銀行固負有返還同
      一數額之金錢於存款戶之義務，惟存款如為第三人憑真正
      之存褶及印章所冒領，依其情形得認該第三人為債權之準
      占有人，如銀行不知其非債權人者，依民法第310 條第2
      款規定，銀行得對存款戶主張有清償之效力，存款戶即不
      得請求銀行返還同一數額之金錢，銀行亦不負侵權行為或
      債務不履行之損害賠償責任，有最高法院73年度第11次民
      事庭會議決議及81年度台上字第1875號判決之要旨可參。
      再按「當事人主張有利於己之事實者，就其事實有舉證之
      責任。」，民事訴訟法第277 條第1 項前段定有明文，又
      「民事訴訟如係由原告主張權利者，應先由原告負舉證之
      責，若原告先不能舉證，以證實自己主張之事實為真實，
      則被告就其抗辯事實即令不能舉證，或其所舉證據尚有疵
      累，亦應駁回原告之請求。」，有最高法院17年上字第
      917 號判例要旨可資參照。本件上訴人主張被上訴人有上
      開侵權行為之事實，既為被上訴人所否認，依上開法條規
      定及最高法院判例要旨之說明，自必須由上訴人負舉證之
      責任。
（二）上訴人主張系爭帳戶之存款金額資料，係被上訴人洩漏予
      詐騙集團成員云云，係僅提出詐欺集團所偽造載有：「陽
      信銀行存摺壹本，印章壹枚，金額：新臺幣拾萬仟貳
      佰壹拾柒元整」等文字之偽造「臺中地方法院地檢署監管
      科」函為證（原審卷第5 頁），惟依此函文只能認定詐騙
      集團於98年9 月4 日詐騙時，業知悉上訴人之系爭帳戶於
      98 年6月22日時有303, 217元之存款，然因詐騙集團可能
      得知上訴人系爭帳戶有上開存款金額之管道甚多，而非僅
      有被上訴人洩漏一途，且依常情，如上開存款資料確係由
      被上訴人所洩漏，則詐騙集團應會知悉上訴人於98年9 月
      4 日時之系爭帳戶存款金額為299,666 元（原審卷第6 頁
      ），而於上開偽造之「臺中地方法院地檢署監管科」函時
      記載當時正確之存款金額，以更容易取信於上訴人，故只
      憑上開偽造函文，即不足以證明被上訴人確有洩漏上訴人
      存款金額資料予詐騙集團之事實，而上訴人除提出上開偽
      造函文外，即未提出其他確實之證據，而僅空言主張，故
      上訴人之此部份主張，即不足採信，則其主張被上訴人有
      洩漏上訴人存款金額資料予詐騙集團之情事，明顯違反「
      銀行內部控制及稽核制度實施辦法」第5 條第1 項第2款
      所規定應予保密客戶資料之相關規範，及違反消費者保護
      法第7 條及第7 條之1 之規定，應依侵權行為及消費者保
      護法第7 條第3 項之規定，負連帶損害賠償責任云云，即
      不足採。
（三）上訴人雖主張其曾多次面告被上訴人陽信銀行行員若非由
      上訴本人親自領款，即不得讓第三人領款之情事云云，惟
      其僅空言主張，並未提出其他具體確實之證據以實其說，
      自不足採信。
（四）上訴人雖主張被上訴人有違反「銀行對疑似不法或顯屬異
      常交易之存款帳戶管理辦法」、「金融機構辦理國內匯款
      作業確認客戶身分原則」之規定云云，惟查：(一)被上訴人
      平等分行於95年10月27日即已依上開辦法制訂相關查核追
      蹤機制，有被上訴人提出之「對疑似不法或顯屬異常交易
      存款帳戶暨警示帳戶聯防機制之作業程序」在卷可稽（原
      審卷第26頁），自不足以認被上訴人陽信銀行有何違反上
      揭辦法規定之事實存在。又「銀行對疑似不法或顯屬異常
      交易之存款帳戶管理辦法」第16條係規定為：「銀行應建
      立以資訊系統輔助清查存款帳戶異常交易之機制，對於交
      易金額超過一定門檻、交易金額與帳戶平均餘額顯不相當
      、或短期間內密集使用電子交易功能等狀況，應設立預警
      指標，每日由專人至少查核及追蹤乙次並作成紀錄，依內
      部程序送交權責主管核閱。前項所稱紀錄及其相關資訊，
      至少應保存5 年，並得提供主管機關、有關單位及內部稽
      核單位調閱。」，本件詐騙集團提領上訴人系爭存款之情
      形，並非上開法條所規定之交易金額超過一定門檻、交易
      金額與帳戶平均餘額顯不相當、或短期間內密集使用電子
      交易功能等之情形。(二)「金融機構辦理國內匯款作業確認
      客戶身分原則」第3 條係規定為「金融機構辦理新臺幣3
      萬元以上、50萬元以下（不含）之國內現金匯款，及新臺
      幣3 萬元以上之國內轉帳匯款案件，應依本原則辦理。」
      ，可知其所規範者係「匯款」交易，而非「提領現金」之
      情形，故本件詐騙集團持存摺、印鑑章提領現金，即無上
      開法條之適用。(三)又「銀行對疑似不法或顯屬異常交易之
      存款帳戶管理辦法」、「金融機構辦理國內匯款作業確認
      客戶身分原則」及前段所述之「銀行內部控制及稽核制度
      實施辦法」等，其規範對象均為金融機構而非私人及存款
      戶，且規範目的均只是在課予金融機構建立內部自律機制
      ，及針對存款帳戶及匯款之異常交易，建立相關機制以供
      內部事後查核、紀錄、追蹤之用途，均不屬於民法第184
      條第2 項所稱之保護他人之法律，故被上訴人即使有違反
      之情形，亦不成立侵權行為。
（五）上訴人雖主張被上訴人陽信銀行可另提供設定提款密碼之
      服務機制，惟未告知上訴人，其未告知此項服務機制自有
      過失，亦應負侵權行為賠償責任云云，惟依兩造簽訂之乙
      種活期存款消費寄託契約（原審卷69、70頁）之約定，上
      訴人於被上訴人陽信銀行之存提款往來係僅憑存褶及印鑑
      章即為已足，而無必須設定提款密碼之約定，故即使認陽
      信銀行於嗣後已另提供可設定提款密碼之服務機制而未告
      知上訴人，最多只能認陽信銀行服務不周，而難認其應負
      侵權行為責任。
（六）又侵權行為賠償請求權之發生必須以損害之發生與行為人
      之行為間具有相當因果關係等為成立要件，而依依一般人
      之智識經驗判斷，即使銀行電腦資訊管理機制不完備致洩
      漏客戶之之存款餘額致第三人知悉存戶之存款餘額，通常
      均不會存款戶會將存摺、印鑑章交付與第三人，致生存款
      遭盜領之結果，故上訴人之上開主張縱認屬實，亦不足以
      二者間具有相當因果關係，故被上訴人亦不成立侵權行為
      。
六、綜上所述，上訴人之主張，均不足採，被上訴人並不成立侵
    權行為及消費者保護法第7 條之連帶賠償責任。原審因而為
    上訴人敗訴之判決，於法並無違誤。上訴意旨指摘原判決不
    當，求予廢棄改判，為無理由，應予駁回。
七、本件事證及法律關係已臻明確，兩造其餘主張、陳述及舉證
    ，經審酌後核與判決結果不生影響，爰不一一論列，附此敘
    明。
八、據上論結，本件上訴為無理由，依民事訴訟法第436 條之1
    第3項 、第449 條第1 項、第78條，判決如主文。
中    華    民    國    99    年    9     月    10    日
                  民事第四庭 審判長法  官  黃宏欽
                                   法  官  楊淑儀
                                   法  官  郭文通
正本係照原本作成。
本判決不得上訴。
中    華    民    國    99    年    9     月    10    日
                                   書記官  黃琬婷

司法院資訊處製作；財團法人民間司法改革基金會備份。
